【裁判字號】    98,台上,3494
【裁判日期】    980619
【裁判案由】    違反公職人員選舉罷免法
【裁判全文】
最高法院刑事判決            九十八年度台上字第三四九四號
上  訴  人  乙 ○ ○
            丙 ○ ○
            丁○○○
共      同
選任辯護人  郭 重 鑾律師
上  訴  人  甲 ○ ○
            戊 ○ ○
共      同
選任辯護人  邱 聰 安律師
上  訴  人  己 ○ ○
            庚 ○ ○
上列上訴人等因違反公職人員選舉罷免法案件，不服台灣高等法
院花蓮分院中華民國九十八年四月六日第二審更審判決（九十七
年度選上更(一)字第一二號，起訴案號：台灣台東地方法院檢察署
九十五年度選偵字第六九、九一號、同年度選偵緝字第九號），
提起上訴，本院判決如下：
    主  文
原判決撤銷，發回台灣高等法院花蓮分院。
    理  由
本件原判決撤銷第一審關於上訴人乙○○、丙○○、戊○○、己
○○、庚○○、甲○○、丁○○○部分之科刑判決，改判論乙○
○、丙○○以共同對於具有候選人資格者，行求賄賂，而約其放
棄競選，均累犯罪，各處有期徒刑參年貳月，均併科罰金新台幣
（下同）貳佰壹拾萬元，並諭知罰金易服勞役之折算標準，及為
相關從刑之諭知；戊○○以鄉民代表會主席及副主席之選舉，有
投票權之人，收受賄賂，而許以其投票權為一定之行使罪，處有
期徒刑壹年捌月，褫奪公權參年；丁○○○以鄉民代表會主席及
副主席之選舉，有投票權之人，收受賄賂，而許以其投票權為一
定之行使罪，處有期徒刑壹年，減為有期徒刑陸月，如易科罰金
以玖百元折算壹日，並諭知緩刑貳年，及應於陸個月內向台東縣
政府公庫支付拾伍萬元，暨為相關從刑之諭知；己○○、庚○○
、甲○○以鄉民代表會主席及副主席之選舉，有投票權之人，收
受賄賂，而許以其投票權為一定之行使罪，各處有期徒刑參年，
並均為相關從刑之諭知，固非無見。
惟查：（一）提前賄選之行為，雙方於行賄、受賄當時，均預期
於有意參選之人成為候選人後，再由受賄之主體即有投票權之人
履行投票選舉該特定候選人之約定條件，而完成其犯罪行為。故
於行賄、受賄時，縱候選人尚未登記參選，惟於日後該有意參選
者登記成為候選人；受賄者亦成為有投票權人之時，犯罪構成要
件即屬成就，固不因其賄選在先，而影響犯罪之成立。但如行賄
者於發布選舉公告或尚未登記參選之前，雖已著手賄選犯行，日
後該特定候選人卻未實際登記或取得候選人資格時，因非惟行賄
者或行賄者所支持之特定候選人自始未取得候選人資格，且受賄
者亦無從為一定投票權之行使，達成雙方約定之條件而完成其犯
罪行為，並無礙於投票之公平、純正或影響選舉之結果，自不宜
任意擴張解釋，遽予繩之於罪，而違反罪刑法定主義原則。原判
決事實一、二雖認定：「李明朝（原審前審判處有期徒刑二年，
併科罰金一百二十萬元，緩刑五年，並應於六個月內向台東縣政
府公庫支付一百二十萬元，及為相關從刑之諭知確定）與乙○○
原已商妥由李明朝之女李英華、乙○○前妻楊菊蘭於參選鄉代表
當選後，互相搭配競選台東縣太麻里鄉（下稱太麻里鄉）鄉民代
表會主席、副主席，惟丙○○亦有意競選鄉代會主席，乃於鄉代
表候選人登記截止後之民國九十五年四月某日晚間，至李明朝家
中共商參選鄉代會正、副主席名單。因乙○○亦在李明朝家中，
且李明朝家中經營茶莊，人來人往，不便洽談此事，遂由李明朝
提議至乙○○貨櫃屋處洽商，並囑由丙○○電召其次子即已定讞
黃森隆（原審前審判處有期徒刑一年二月，緩刑三年，並應於六
個月內向台東縣政府公庫支付六十萬元，褫奪公權二年確定）前
來李明朝住處，四人共乘乙○○所駕駛之車輛，前往乙○○所有
位於太麻里鄉大王村之貨櫃屋旁，繼續協商鄉代會正、副主席參
選事宜。討論中，李明朝堅持其女兒李英華參選鄉代會主席，要
求丙○○放棄競選主席，丙○○同意，退而競選副主席，黃森隆
因不願其父丙○○放棄鄉代會主席之參選，遂自外於一旁不表示
意見。因乙○○前已與李明朝談妥由楊菊蘭競選副主席，致乙○
○、丙○○對於參選副主席一事互不相讓，嗣由丙○○提議以抽
籤方式決定副主席人選，李明朝提議由選主席之李明朝一方及抽
中選副主席者分別給予未中籤而放棄競選副主席之人八十萬元及
四十萬元之金錢彌補（即俗稱搓湯圓或搓圓仔湯），乙○○、丙
○○乃各自與競選主席之李明朝基於行求賄選之犯意聯絡，同意
以此方式行求對方（即乙○○行求丙○○、丙○○行求乙○○）
賄賂，約其放棄競選副主席。」「乙○○再共同基於交付賄賂之
犯意聯絡，對有選舉鄉代會正、副主席投票權人之陳國鴻、戊○
○，約其等在鄉代會正、副主席選舉時，主席投給李英華、副主
席投給楊菊蘭。乃於九十五年五月下旬某日，由乙○○駕車載李
明朝前往太麻里鄉金崙村某處，交付二十萬元之賄賂予有投票權
之陳國鴻（已於九十六年二月八日死亡，經第一審判決不受理確
定）請陳國鴻當選鄉代表後，投票支持李英華、楊菊蘭競選鄉代
會正、副主席，陳國鴻收受上開賄賂後，則許以在當選鄉代表後
，投票支持李英華、楊菊蘭競選鄉代會正、副主席。復於同年月
底某日，由乙○○帶同戊○○至李明朝位於太麻里鄉大王村佳崙
四十三號住處，共同對有投票權之戊○○表明將給付二十萬元之
賄賂，請其當選鄉代表後，投票支持李英華、楊菊蘭競選鄉代會
正、副主席，嗣即由乙○○開車前往台東縣賓茂國民小學附近，
將二十萬元之賄賂交付與騎機車前往該處之戊○○，戊○○收受
上開賄賂後，亦應允在當選鄉代表後，投票支持李英華、楊菊蘭
競選鄉代會正、副主席」等情。惟本件台東縣各鄉鎮市第十八屆
（台東市第九屆）鄉鎮市民代表選舉於九十五年六月十日選舉投
票後，太麻里鄉第二選舉候選人李明朝之女李英華雖獲當選，然
乙○○之前妻楊菊蘭則落選等情，非惟據李明朝於法務部調查局
台東縣調查站詢問時供承在卷（見九十五年度選他字第六六號卷
第四十頁背面），亦有該屆選舉結果清冊及太麻里鄉民代表會第
十八屆主席選舉人名冊在卷可憑（見九十五年度選他字第六六號
卷第二至三頁、第一審卷(一)第三三四頁）。果上開名冊所載及李
明朝所證無誤，乙○○之前妻楊菊蘭既因落選，並未當選台東縣
第十八屆鄉市民代表，自不具太麻里鄉民代表會主席候選人之資
格，則乙○○提前為楊菊蘭賄選擔任太麻里鄉民代表會副主席部
分，因與丙○○及有投票權人之陳國鴻、戊○○雙方約定之條件
既已無從成就，得否論乙○○此部分以行求放棄競選活動罪及對
於有投票權之人，行求賄賂罪？戊○○關於楊菊蘭部分，能否論
以鄉民代表會主席及副主席之選舉，有投票權之人，收受賄賂，
而許以其投票權為一定之行使罪？即堪研求。原審就此未詳加調
查論述，遽行判決，難謂適法。（二）依中華民國九十六年罪犯
減刑條例第九條規定，犯最重本刑為五年以下有期徒刑以下之刑
之罪，依該條例規定減為六月以下有期徒刑、拘役者，始應於為
減刑裁判時，併諭知易科罰金折算之標準。原判決認定丁○○○
所犯係公職人員選舉罷免法第一百條第二項之收受賄賂，而許以
投票權為一定之行使罪（投票受賄罪）。果該認定無誤，丁○○
○所犯之罪之法定刑為三年以上十年以下有期徒刑，並非最重本
刑為五年以下有期徒刑以下之刑之罪。原判決就丁○○○部分，
於依現行公職人員選舉罷免法第一百條第六項規定減輕其刑及依
刑法第五十九條規定酌量減輕其刑，判處其有期徒刑一年，並依
上開減刑條例減為有期徒刑六月後，竟諭知如易科罰金，以九百
元折算一日。顯非適法，洵有可議。（三）有罪判決書，對於被
告有利之證據不採納者，應說明其理由，為刑事訴訟法第三百十
條第二款所明定，故有罪判決書對於被告有利之證據，如不加以
採納，必須說明其不予採納之理由，否則即難謂無判決不備理由
之違法。原判決雖說明：「黃森隆所使用的行動電話於競選期間
與行賄對象之己○○、庚○○之夫雷清和、甲○○等人有多次密
集之通聯紀錄，可證明黃森隆與彼等人密切互動及固票之事實，
均難謂與證述之事實無關。」等旨（原判決第十七頁倒數第五行
至末行）。惟證人庚○○之夫雷清和於第一審法院審理時證稱：
黃森隆打給伊之電話，係要索取伊妻庚○○之電話，伊堅持不給
，且伊告訴伊妻後，庚○○要伊勿告知其電話號碼等語（見第一
審卷(二)第一一八至一一九頁）。如所證屬實，應於庚○○有利，
原判決對該有利庚○○之證言，究竟如何不足採取，未說明其取
捨之心證理由，遽行判決，有判決理由不備之違法。（四）客觀
上為法院認定事實及適用法律基礎之證據雖已調查，而其內容尚
未明瞭者，即與未經調查無異，如遽行判決，仍屬應於審判期日
調查之證據而未予調查。原判決以黃森隆之證述，資為不利庚○
○、甲○○及己○○（下稱庚○○等人）之論據之一。惟黃森隆
於檢察官偵查時證以：伊行賄庚○○等人之款項，除向黃顯職及
吳素貞各借貸一百萬元外，其餘一百萬元係自己身帳戶提領等情
（見第一審卷(二)第九十三頁），其此部分所證，有無其領款資料
，可資為補強證據，既攸關庚○○等人上述犯行之認定，自有詳
加調查，釐清真相之必要，原判決未遑深入查究，亦有證據調查
未盡之違法。（五）除刑事訴訟法有特別規定外，已受請求之事
項未予判決，或未受請求之事項予以判決者，其判決當然為違背
法令，同法第三百七十九條第十二款定有明文。本件檢察官起訴
之犯罪事實第一部分記載：「……李明朝及乙○○為期李英華及
楊菊蘭在當選太麻里鄉鄉民代表後，能順利當選太麻里鄉鄉民代
表會主席及副主席，竟於九十五年四月間鄉民代表選舉前某日晚
間，與同為有意競選鄉民代表會主席之丙○○及其次子黃森隆，
前往乙○○位於太麻里鄉大王村之貨櫃屋旁，洽談共推一組鄉民
代表會主席及副主席人選，嗣後協議由李英華競選鄉民代表會主
席，楊菊蘭競選鄉民代表會副主席，李明朝及乙○○期約分別給
付八十萬元及四十萬元與具有鄉民代表會主席、副主席候選人資
格之丙○○，丙○○則許以放棄競選鄉民代表會主席及副主席。
」等情，起訴李明朝、乙○○與丙○○係期約由具有鄉民代表會
主席、副主席候選人資格之丙○○放棄競選鄉民代表會主席及副
主席之犯行。原判決對丙○○以與競選主席之李明朝基於行求賄
選之犯意聯絡，行求乙○○，約其放棄競選副主席之犯行部分，
一併予以論處，卻未說明何以得予一併審理之理由，亦難謂無判
決不備理由之違誤。以上或為上訴意旨所指摘，或為本院得依職
權調查之事項，應認原判決仍有撤銷發回之原因。
據上論結，應依刑事訴訟法第三百九十七條、第四百零一條，判
決如主文。
中    華    民    國  九十八  年    六    月   十九   日
                      最高法院刑事第三庭
                          審判長法官  林  增  福
                                法官  張  清  埤
                                法官  陳  世  雄
                                法官  蔡  國  在
                                法官  段  景  榕
      本件正本證明與原本無異
                                      書  記  官
中    華    民    國  九十八  年    六    月  二十五  日
                                                      Ｅ


司法院資訊處製作；財團法人民間司法改革基金會備份。
